【裁判字號】    89,家上,75
【裁判日期】    900209
【裁判案由】    離婚等
【裁判全文】
臺灣高等法院臺南分院民事判決  八十九年度家上字第七五號  ｊ
      上  訴  人  乙  ○  ○
      被上訴人    甲      ○
                              .
                              .
右當事人間離婚等事件，上訴人對於中華民國八十九年六月二十一日臺灣雲林地方法
院八十九年度婚字第二七號第一審判決提起上訴，本院判決如左：
      主      文
原判決廢棄，發回臺灣雲林地方法院。
      事      實
甲、上訴人方面：
    本件未經言詞辯論，惟依上訴書狀記載之聲明及陳述如左：
一、聲明：求為判決：
（一）原判決廢棄。
（二）准上訴人與被上訴人離婚。
（三）第一、二審訴訟費用由被上訴人負擔。
二、陳述：除與原判決記載者相同，予以引用外，補陳：
（一）上訴人於民國（下同）八十六年十二月二十四日在廣西省桂林市與被上訴人結
      婚後，即積極協助被上訴人辦理中華民國臺灣地區旅行證，使被上訴人得於八
      十七年二月十三日以探親事由獲准來臺與上訴人相聚三個月，後又獲准延期兩
      次至同年十一月間始離境回桂林市，旋於同年十二月三十一日，被上訴人再度
      以探病事由獲准入境來臺，為期二個月，屆期前又以延期照料上訴人為由獲准
      延期至八十八年九月三十日止。
（二）被上訴人於八十八年六月七日離家出走至同年八月十九日悄悄離境期間，雖偶
      有打電話回家，卻拒不告知其行蹤，且出走時又隨身攜帶其私人印鑑、臺灣地
      區旅行證及相片等申請大陸配偶延期照料之必備證件，經上訴人於八十九年六
      月二十六日以存證信函促其速將上開證件寄回，俾以辦理再次入境臺灣之事宜
      ，然被上訴人毫無回音，足見其並無與上訴人履行同居之意，故原判決徒憑被
      上訴人與其所列舉同鄉證人秦小梅勾串之證詞，遽認被上訴人因居留期限將屆
      而返回大陸，及上訴人不代為申請來臺，致被上訴人無法來臺履行同居義務，
      難謂被上訴人有惡意遺棄之論斷顯然有誤。
三、證據：除援用第一審所提證據外，補提存證信函影本一件。
乙、被上訴人方面：本件未經言詞辯論，被上訴人亦未提出書狀作何聲明或陳述。
      理      由
一、按第一審之訴訟程序有重大之瑕疵者，第二審法院得廢棄原判決，而將該事件發
    回原法院。但以因維持審級制度認為必要時為限。此項判決，得不經言詞辯論為
    之，民事訴訟法第四百五十一條第一項、第四百五十三條定有明文。而所謂訴訟
    程序有重大之瑕疵者，係指第一審違背訴訟程序之規定，其違背與判決內容有因
    果關係，或因訴訟程序違背規定，不適於第二審辯論及判決之基礎者而言（最高
    法院四十八年臺上字第一二七號判例參照）。次按訴訟代理人，應於最初為訴訟
    行為時，提出委任書；當事人於訴訟未經合法代理者，其判決當然為違背法令，
    同法第六十九條、第四百六十九條第一項第四款亦有明文規定。再按當事人為大
    陸地區人民者，其提出之委任書應經行政院設立或指定之機構或委託之民間團體
    驗證，臺灣地區與大陸地區人民關係條例第七條規定甚明，又行政院大陸委員會
    已於八十年四月九日委託財團法人海峽交流基金會辦理大陸地區文書之驗證事務
    ，則大陸地區人民在大陸地區製作之委任書，宜經該會驗證，始得推定為真正（
    最高法院八十七年臺抗字第一八四號判決參照）。
二、查本件被上訴人為大陸地區人民，有被上訴人之臺灣地區旅行證、大陸居民往來
    臺灣通行證影本各一件在卷可參。雖被上訴人之訴訟代理人吳昆浦律師於民國八
    十九年四月十九日原審言詞辯論期日中，提出被上訴人於同年三月二十五日出具
    之委託書及同年四月十九日之民事委任狀（見原審卷第六六、六七頁），於原審
    執行訴訟代理人之職務，然該委託書暨民事委任狀，既未經財團法人海峽交流基
    金會驗證，揆諸首揭說明，即不得推定為真正，則該訴訟代理人吳昆浦律師於原
    審所為之訴訟行為即未經合法代理，而當事人是否經合法代理，為法院應依職權
    調查之事項，原審自應依職權調查該訴訟代理人吳昆浦律師是否有合法之代理權
    ，或命補正被上訴人委託書之驗證，在未查明或補正前，尚難證明該訴訟代理人
    吳昆浦律師已有合法代理權。乃原審未察，對未經合法代理之原審被告即被上訴
    人逕為實體之判決，其訴訟程序自屬有重大之瑕疵，原判決亦屬違背法令。而此
    訴訟代理權之欠缺，經本院依民事訴訟法第七十五條第一項之規定，先後於八十
    九年九月七日及同年十月二十七日各限期被上訴人於一個月內補正經財團法人海
    峽交流基金會海基會驗證或查證之委任書，被上訴人分別於同年九月二十五日、
    同年十一月十四日收受送達，然逾期迄今仍未補正，有本院八十九南分院敬民粵
    字第一四六二五號、一四八三一號、一七五七一號、一七八五二號函各一件及送
    達予被上訴人之送達證書二件附卷可稽，是原審所為訴訟程序之瑕疵，尚未補正
    。兩造又迄未合意願由本院為裁判，為維持審級制度所必要，自有將本件發回原
    審法院更為裁判之必要，爰不經言詞辯論，將本件發回原審法院更為裁判，以符
    法制。
三、據上論結，本件上訴為有理由，依民事訴訟法第四百五十一條第一項、第四百五
    十三條，判決如主文。
中      華      民      國    九  十    年      二      月      九      日
                                    臺灣高等法院臺南分院民事第三庭
~B1審判長法官  林    輝    雄
~B2      法官  王    明    宏
~B3      法官  丁    振    昌
右為正本係照原本作成。
如對本判決上訴，須於判決送達後二十日內向本院提出上訴狀，其未表明上訴理由者
，應於上訴後二十日內向本院提出上訴理由書。
中      華      民      國    九  十    年      二      月    十二      日
~B法院書記官  黃    惠    美


司法院資訊處製作；財團法人民間司法改革基金會備份。
